【裁判字號】    89,上更(一),1077
【裁判日期】    900220
【裁判案由】    偽造文書
【裁判全文】
臺灣高等法院刑事判決                   八十九年度上更（一）字第一○七七號
    上  訴  人
    即  被  告  戊○○○
    選任辯護人  巫坤陽
右上訴人因偽造文書案件，不服臺灣板橋地方法院八十六年度訴字第一二一九號，中
華民國八十六年十月二十二日第一審判決（起訴案號：臺灣板橋地方法院檢察署八十
六年度偵字第一三六八號）提起上訴，經判決後，由最高法院發回更審，本院判決如
左：
    主  文
原判決撤銷。
戊○○○無罪。
    理  由
一、公訴意旨略以：戊○○○因向丙○○承租位於台北縣三重市○○路○段二七０號
    左邊攤位電力不足，為求供電充沛，竟於七十八年六月二十日未經丙○○之同意
    而偽刻丙○○之印章一枚，持該偽刻之印章連同在其承租丙○○之房屋內取得之
    該屋電費繳費單據，委託不知情之信穆水電有限公司（下稱信穆公司）負責人甲○○，由甲○○於同日持上開偽造之丙○○印章及電費單據，冒用丙○○名義在
    臺灣電力公司「表燈新設登記單」（編號第七八九八九六號）上填具申請人資料
    ，並在上開書表之申請供電欄、用戶簽章認證欄及承諾人欄內接續蓋用上開偽造
    之丙○○印章於其上，而偽造丙○○名義製作之表燈新設登記單私文書，隨即持
    該偽造之丙○○名義表燈新設登記單私文書向臺灣電力公司臺北西區營業處（下
    稱臺灣電力公司）申請在台北縣三重市○○路○段二六八號公設按裝電表接電使
    用，而行使該私文書。足以生損害於臺灣電力公司供電管理之正確性及丙○○，
    涉有刑法第二百十條、第二百十六條行使偽造文書、第二百十七條第一項偽造印
    章等罪嫌。
二、按犯罪事實應依證據認定之，無證據不得推定其犯罪事實；又不能證明被告犯罪
    者，應諭知無罪之判決，刑事訴訟法第一百五十四條、第三百零一條第一項分別
    定有明文，亦即事實之認定應憑證據，如未能發現相當證據，或證據不足以證明
    自不能以推測或擬制之方法，為裁判基礎（最高法院四十年臺上字第八六號判例
    參照），此為我國刑事訴訟制度「無罪推定原則」之具體表徵；次按認定犯罪事
    實應憑積極證據，倘積極證據不足以為不利於被告事實之認定時，即應為有利被
    告之認定，更不必有何有利之證據，最高法院三十年上字第八一六號著有判例，
    所謂「積極證據足以為不利被告事實之認定」，依據同院七十六年臺上字第四九
    八六號判例意旨，係指據為訴訟上證明之全盤證據資料，在客觀上以達於通常一
    般之人均不致於有所懷疑，而得確信被告確曾犯罪之程度；若未達到此一程度，
    而有合理懷疑之存在時，即無從為被告有罪之確信。
三、本件公訴人認被告涉有前開之犯行，無非以告訴人（即被害人）丙○○於偵查中
    指訴甚詳，經與證人甲○○所述情節相符，且有「表燈新設登記單」一紙可按，
    為其主要論據云云。訊據被告戊○○○矢口否認有偽造文書犯行，辯稱：是丙○○同意並將印章交予伊前往辦理申設電錶，伊亦有經屋主乙○○同意裝設電錶於
    上開地點，本件可能係因丙○○要求伊調漲房租，伊要求不要調漲所引致，否則
    何以丙○○事隔多年始提出告訴云云，並聲請訊問證人李忠政、丁○○以為證據
    方法。經查：
（一）按刑法第二百十條之偽造文書，以無制作權之人冒用他人名義而制作該文書為
      要件之一，如果行為人基於他人之授權委託，即不能謂無制作權，自不成立該
      條之罪，此於最高法院四十七年台上字第二二六號判例可資參照，合先敘明。
（二）質諸案發當時受雇於上訴人丁○○原審訊問時證稱：「（知道攤子因用電過多
      ，更換電錶的事？）有聽到房東（即告訴人）來收房租時跟老闆娘（即上訴人
      ）問用電夠不夠，有聽老闆娘說夠了，說申請電費七萬元要跟房東拿，房東說
      如果漲房租，他太太會說話囉嗦，乾脆房租不漲這樣子」等語（見原審卷第三
      十八頁反面），復於本院八十九年十二月十一日訊問時亦為相同之陳述，且證
      稱：「（何時聽到房東來收取房租時，跟老闆娘問電夠不夠？）申請電後一、
      二年後的事。」足徵證明告訴人對於上訴人申請供電之事不僅知情，且建議以
      不漲價房租之方式抵銷上訴人繳付之申請費用，否則為何會向上訴人詢問攤位
      之電力是否夠用。且參當時負責申請用電之甲○○於本院時證稱：「他們要申
      請用電應該有經過一番討論，不可能那麼單純，申請用電要花很多錢，戊○○○不可能出這些錢」、「（承作本案之工程費多少錢？）我的部分只有二、三
      萬元，加上其他包商應該有六、七萬」、「（台電文件上為何記載二千元？）
      二千元是交給台電的線路補助費，其他是我們的工程費」等語，復經當庭對質
      於告訴人，告訴人就其證人王森煌供述亦稱無意見。且證人甲○○進一步證稱
      ：「（申請電錶的事否知道丙○○有無同意？）丙○○有同意」、「（為何知
      道丙○○有同意？）他們還有討論到費用攤派的問題」（見本院卷九十年一月
      十八日訊問筆錄），益足顯徵上訴人之申請供電有經其告訴人丙○○所同意。
（三）復參本件電錶裝設地點之台北縣三重市○○路○段二六八號房屋所有人乙○○
      到庭證稱：「（申請之時即已知悉？）不知道，更新後收到電費單才知道，並
      告訴告訴人丙○○電費單是他的名字，你房子租給別人，如果承租戶遷離，電
      費沒繳，你要負責，丙○○笑笑沒說什麼」等語（見本院卷九十年一月十八日
      訊問筆錄），足徵申請裝設電錶之事，早已默認，告訴人陳稱其於八十五年十
      二月才知道此情，顯不足取。
（四）又上訴人於民國七十四年向告訴人承租上開攤位經營飲食店，並接用三重市○○路二七○路四樓房屋電源，以為經營之用，其電費係依上訴人接引之電錶度
      數直接收取，上訴人從未拿過台電之電費單，依社會一般經驗法則判斷，非經
      告訴人之同意，並提供二七○號四樓之電費單，上訴人實難以其名義申請新電
      錶；且至七十八年六月間申請裝錶供電後，上開攤位即不再接用告訴人所有二
      七○號四房屋電源供電，並與二七○號四樓房屋分別繳交電費，由於該電錶係
      以「二六八號」公設名義申請，故該電費單直接寄到二六八號，致使該戶所有
      人之乙○○收到電費單，且該新設之電錶裝置地點「二六八號公設」係位於二
      六八號、二七○號共同出入之公寓樓梯出口，衡之常理，極為醒目，當易為告
      訴人所察覺。且上訴人自七十四年即向告訴人租屋使用，告訴人自應依租賃契
      約之約定提供水電予上訴人使用之義務，況上訴人攤位於申請新設電錶前，所
      使用之電源係自告訴人所有之二七○號四樓房屋私自接引，告訴人既同意自二
      七○號四樓接引至一樓，實難不同意上訴人因電力不足，經合法途徑向台電申
      請用電，顯見上訴人之供電申請係經過告訴人之同意。
（五）綜上所述，並無積極證據足以證明被告（即上訴人）為上開之犯行，且據為訴
      訟上證明之全盤證據資料，在客觀上未達到此一程度，而有合理懷疑之存在時
      ，自不能以推測或擬制之方法，作為裁判基礎，即無從為被告有罪之確信，是
      故被告經告訴人同意向台電為上開用電之申請，此項合法授權，自包括辦理申
      請供電手續之必要文件或物件（如印章、該房屋電費單據等），而無公訴人所
      指之偽造文書等犯行可言，原審率為有罪判決之諭知，容有未洽，被告（即上
      訴人）據此上訴指摘原判決認事用法不當，為有理由，自應由本院將原判決撤
      銷，而另為無罪判決之諭知。
四、據上論斷，應依刑事訴訟法第三百六十九條第一項前段，第三百六十四條、第三
    百零一條第一項前段，判決如主文。
本案經檢察官郭文東到庭執行職務。
中    華    民    國    九十    年       二       月     二十      日
                              臺灣高等法院刑事第一庭
                                  審判長法  官  李  相  助
                                        法  官  王  振  興
                                        法  官  蔡  光  治
右正本證明與原本無異。
如不服本判決應於收受送達後十日內向本院提出上訴書狀，其未敘述上訴之理由者並
得於提起上訴後十日內向本院補提理由書（均須按他造當事人之人數附繕本）。
                                        書記官  王  才  生
中    華    民    國     九十     年      二        月    二十二   日


司法院資訊處製作；財團法人民間司法改革基金會備份。
